【裁判字號】    94,易,1610
【裁判日期】    950801
【裁判案由】    竊佔
【裁判全文】
臺灣桃園地方法院刑事判決              94年度易字第1610號
公  訴  人  臺灣桃園地方法院檢察署檢察官
被      告  丙○○
            戊○○
上列被告等因竊佔案件，經檢察官提起公訴（93年度偵字第9433
號），本院判決如下：
    主  文
丙○○意圖為第三人不法之利益，而竊佔他人之不動產，處有期
徒刑伍月，如易科罰金，以佰元折算壹日。
戊○○無罪。
    事  實
一、丙○○（無不法前科）之父胡高翔斯（原名胡高福）曾自民
    國86年8 月1 日起至87年7 月31日止，向丁○○承租坐落於
    桃園縣平鎮市○○段214-6 、214-7 、214-8 、214-9 、21
    4-16、214-22、214-37、214-38、214-39、214-40、214-41
    、214-42、214-43、214-46、214-47、214-49、214-50地號
    土地（下稱系爭土地）供從事種植花木之用，嗣因胡高翔斯
    積欠租金未繳，丁○○即於87年間寄存證信函通知胡高翔斯
    將於87年9 月30日將系爭土地收回，並於87年9 月30日正式
    收回該土地。嗣戊○○因欲尋覓土地飼養雞隻，乃向丙○○
    探詢可否無償借用系爭土地，丙○○明知系爭土地業經丁○○收回使用，其與其父胡高翔斯均無權占用，竟仍意圖為第
    三人不法之利益，同意不知情之戊○○占有使用系爭土地，
    戊○○即以每天新台幣（下同）8,000 元之薪資僱請不知情
    之甲○○（另經檢察官為不起訴處分）自93年6 月3 日起駕
    駛怪手在系爭土地上之如平鎮地政事務所土地複丈成果圖標
    示A 、B 、C 、D （即桃園縣平鎮市○○段214- 7、214- 8
    、21 4-9、214-38地號土地）之土地上（以下稱標示土地）
    施工整地。嗣丁○○之子陳俊弘於93年6 月5 日經鄰居告知
    有人在系爭土地上施工，乃報警處理，經警於同日11時許在
    系爭土地上發覺甲○○駕駛怪手施工，而循線查獲丙○○。
二、案經丁○○委由陳俊弘訴請桃園縣政府警察局平鎮分局報告
    臺灣桃園地方法院檢察署檢察官偵查起訴。
    理  由
壹、有罪部分：
一、證人胡高翔斯於警詢中之陳述，雖屬被告以外之人於審判外
    之言詞陳述，然於本院調查證據時，被告丙○○並未於言詞
    辯論終結前聲明異議，依刑事訴訟法第159 條之5 第2 項之
    規定，其陳述自有證據能力，合先敘明。
二、訊據被告丙○○坦承同意借用系爭土地予戊○○使用之事實
    不諱，惟矢口否認有何竊佔犯行，略以：系爭土地原本是伊
    父親胡高翔斯向地主承租，伊父親從未告訴伊地主已收回土
    地的事，所以伊以為系爭土地還是伊父親承租使用中，才會
    同意戊○○使用云云。惟查：
（一）系爭土地為丁○○所有，於86年8 月1 日起至87年7 月31
      日止出租予證人胡高翔斯使用，後因胡高翔斯積欠租金，
      丁○○即於87年間寄存證信函通知胡高翔斯將於87年9 月
      30日將系爭土地收回，並於87年9 月30日正式收回該土地
      ；而共同被告戊○○僱請證人甲○○自93年6 月3 日起駕
      駛怪手在標示土地上整地，於同年6 月5 日經證人陳俊弘
      發覺而報警處理之事實，業據證人甲○○、陳俊弘於本院
      訊問時、證人胡高翔斯於警詢中陳明在卷，並有租賃契約
      書、地籍圖謄本、蒐證照片、土地登記謄本、土地所有權
      狀、存證信函、平鎮地政事務所土地複丈成果圖在卷可按
      ，此部分事實殆無疑問。
（二）被告丙○○雖以前詞置辯，然證人胡高翔斯於警詢中陳稱
      ：系爭土地的租期屆滿後，伊就沒有再繳租金，也沒有再
      繼續使用系爭土地，伊也沒有告訴丙○○可以繼續使用該
      土地等語，被告於偵查及本院審理時亦供稱：以前因為在
      做台北市○○路燈管理處的工程，所以在系爭土地上種樹
      ，都是由伊在管理系爭土地，但已經5 、6 年沒有再做工
      程，所以系爭土地就擺著，沒有再繼續利用等語，證人胡
      高翔斯與告訴人丁○○間之租賃契約既早已於87年7 月31
      日即已屆滿，證人胡高翔斯因而未繼續使用系爭土地，被
      告丙○○於平時既代證人胡高翔斯管理系爭土地，對於系
      爭土地之租期早已屆滿乙節，衡情實無不知之理。再佐以
      證人陳俊弘於審理時結證稱：系爭土地從91、92年間起都
      有用鐵皮將車子可進出之部分圍起來，並且留了1 個門，
      用鐵絲綁起來，但因後來發現還是有其他車子進去系爭土
      地傾倒廢棄物，所以在93年年初時就用門閂把門閂住等語
      ，證人乙○○於本院審理時結證稱：本件警員至系爭土地
      上查獲時，現場就有圍鐵皮等語，至證人甲○○於本院審
      理時雖證稱：伊去現場施工時，只有看到有2 根柱子，但
      柱子中間並沒有鐵鍊，也沒有看到任何鐵皮門及圍牆云云
      ，惟其前經本院訊問時，係證稱：伊去施工時，鐵皮門是
      全部打開的等語，後經被告丙○○表示意見稱：當時該土
      地只有立2 根水泥柱子，並且用鐵鍊圍起來，並沒有任何
      鐵皮門及圍牆云云後，證人甲○○始改稱：現場只有看到
      有2 根柱子，但柱子中間並沒有鐵鍊，也沒有看到任何鐵
      皮門及圍牆云云，其先後陳述不一，且關於2 根柱子間有
      無鐵鍊乙節，亦與被告丙○○所述不符，其此部分證詞實
      難以採信，故應以證人陳俊弘、乙○○前開證述為可採。
      而被告丙○○既自承已有5 、6 年未占有使用系爭土地，
      則其在偕共同被告戊○○至系爭土地上查看時，現場既有
      原本並不存在之鐵皮圍牆，則其在決定是否同意戊○○使
      用該土地前，衡情自應詢問其父胡高翔斯關於系爭土地上
      之鐵皮圍牆係由何人所圍、系爭土地之租賃情形，以確定
      有無使用系爭土地之權，焉有未先徵詢證人胡高翔斯，即
      率予同意戊○○使用該土地之理？此實有違事理之常，足
      認被告丙○○前開所辯，無非卸責之詞，不足採信。本件
      事證明確，被告丙○○前揭犯行堪以認定，應予依法論科
      。
三、核被告丙○○所為，係犯刑法第320 條第2 項之竊佔罪。其
    利用不知情之戊○○犯前開犯行，為間接正犯。被告行為後
    ，於95年6 月14日公布增訂刑法施行法第1 條之1 ：「中華
    民國94年1 月7 日刑法修正施行後，刑法分則編所定罰金之
    貨幣單位為新台幣。94年1 月7 日刑法修正時，刑法分則編
    未修正之條文定有罰金者，自94年1 月7 日刑法修正施行後
    ，就其所定數額提高為30倍。但72年6 月26日至94年1 月7
    日新增或修正之條文，就其所定數額提高為3 倍。」是本案
    被告所犯刑法第320 條第2 項，法定刑罰金部分原為500 銀
    元，依舊有罰金罰鍰提高標準條例第1 條前段規定，依法律
    應處罰金、罰鍰者，就其原定數額得提高為10倍，500 銀元
    應提高為5, 000銀元，即新台幣15,000元，修正後依施行法
    修正貨幣單位為新台幣再提高30倍，則同為新台幣15,000元
    ，對被告並無有利或不利情形。惟刑法第33條第5 款，原訂
    罰金刑為1 元（銀元）以上，即新台幣3 元以上，修正後為
    新台幣1,000 元以上，以百元計算之，比較新舊法，則行為
    時舊法較有利於被告；另被告行為時之易科罰金折算標準，
    修正前罰金罰鍰提高標準條例第2 條前段（現已刪除）規定
    ，就其原定數額提高為100 倍折算1 日，則本件被告行為時
    之易科罰金折算標準，應以銀元300 元即新台幣900 元折算
    一日。而95年7 月1 日修正公布施行之刑法第41條第1 項前
    段則規定：「犯最重本刑為5 年以下有期徒刑以下之刑之罪
    ，而受6 個月以下有期徒刑或拘役之宣告者，得以新臺幣1,
    000 元、2,000 元或3,000 元折算1 日，易科罰金。」，比
    較新舊法，則行為時舊法較有利於被告。故本件經綜合上述
    說明比較修正前後之規定，以行為時法有利於被告，自應依
    刑法第2 條第1 項前段之規定，整體適用行為時法。爰審酌
    被告於租賃期限期滿後未經告訴人同意仍繼續占用系爭土地
    ，損害告訴人之權益，犯後猶飾詞卸責，迄未與告訴人達成
    民事上和解，惟並無不法前科，有臺灣高等法院被告前案紀
    錄表在卷足參，素行尚佳等一切情狀，量處如主文所示之刑
    ，並依修正前刑法第41條第1 項前段、修正前罰金罰鍰提高
    標準條例第2 條規定，諭知易科罰金之折算標準，以資懲儆
    。
貳、無罪部分：
一、公訴意旨略以：被告戊○○明知共同被告丙○○無權使用系
    爭土地，竟與丙○○基於竊佔之犯意聯絡，由戊○○僱請不
    知情之甲○○自93年6 月3 日起駕駛怪手在標示土地上施工
    整地。因認被告戊○○涉有刑法竊佔罪嫌云云。
二、按犯罪事實應依證據認定之，無證據不得推定其犯罪事實；
    不能證明被告犯罪者，應諭知無罪之判決，刑事訴訟法第15
    4 條第2 項、第301 條第1 項分別定有明文。又事實之認定
    ，應憑證據，如未能發現相當證據，或證據不足以證明，自
    不能以推測或擬制之方法，為裁判基礎；且認定犯罪事實所
    憑之證據，雖不以直接證據為限，間接證據亦包括在內，然
    而無論直接證據或間接證據，其為訴訟上之證明，須於通常
    一般之人均不致有所懷疑，而得確信其為真實之程度者，始
    得據為有罪之認定，倘其證明尚未達到此一程度，而有合理
    之懷疑存在而無從使事實審法院得有罪之確信時，即應由法
    院為諭知被告無罪之判決，有最高法院40年台上字第86號判
    例、76年台上字第4986號判例可資參照。公訴意旨認被告戊○○涉有前開罪嫌，係以告訴代理人陳俊弘、共同被告丙○○、證人甲○○之陳述，為其主要論據。
三、訊據被告戊○○堅決否認前開犯行，略以：伊是徵得丙○○
    之同意後才僱工整地，伊只知道那片土地是丙○○他們租的
    ，至於丙○○與地主間之契約如何約定，伊並不清楚等語置
    辯。經查：
（一）共同被告丙○○於警詢中之陳述，雖屬被告以外之人於審
      判外之言詞陳述，然於本院調查證據時，被告戊○○並未
      於言詞辯論終結前聲明異議，依刑事訴訟法第159 條之5
      第2 項之規定，其陳述自有證據能力，合先敘明。
（二）共同被告丙○○於警詢時陳稱：當時戊○○有向伊稱要在
      土地上養雞並要蓋雞舍，於是伊就同意讓他使用等語，系
      爭土地既係證人胡高翔斯向告訴人丁○○承租，平時由丙○○管理使用，嗣租約到期後雖由告訴人將系爭土地收回
      ，然該土地之租賃關係是否仍繼續有效存在、丙○○是否
      仍有繼續使用之權限，被告戊○○本難以得悉詳情。至證
      人陳俊弘於審理時雖結證稱：系爭土地從91、92年間起都
      有用鐵皮將車子可進出之部分圍起來，並且留了1 個門，
      並用鐵絲綁起來，但因後來發現還是有其他車子進去系爭
      土地傾倒廢棄物，所以在93年年初時就用門閂把門閂住等
      語，證人乙○○於偵查中證稱：甲○○受戊○○之託整地
      時，現場就已經有用鐵皮圍起來，但他們破壞鐵皮門鎖進
      入等語，惟證人乙○○於本院審理時則結證稱：本件案發
      警察來抓時，現場已經有鐵皮門，而警察到現場時鐵皮門
      已經全開，可是鐵皮門上的鎖並沒有被破壞等語，證人陳
      俊弘於本院審理時亦結證稱：伊於93年6 月5 日至現場時
      ，鐵皮門是被打開的，但門上的門閂還在，並沒有被破壞
      ，但門閂上的鎖不見了，當時乙○○也沒有跟伊說有人破
      壞鐵皮門的鎖等語，是縱使被告戊○○僱請證人甲○○至
      標示土地上施工整地時，現場圍有鐵皮圍牆，然被告戊○○係於93年6 月間始向丙○○借用標示土地，斯時系爭土
      地對外通道處已圍有鐵皮圍牆，若共同被告丙○○並未告
      知，被告戊○○當無從得悉該鐵皮圍牆係由告訴人為防止
      其他車輛進出所圍，且本件依證人陳俊弘前揭所述，系爭
      土地於平時即經常有不明車輛進出，該鐵皮門上之鎖自有
      可能係經他人取下，既無積極證據足證被告戊○○有破壞
      或取走該鐵皮門上門鎖之情事，亦難遽予推論被告戊○○
      在親見系爭土地對外通道上圍有鐵皮圍牆，且門上上鎖之
      時，當知悉系爭土地之地主不欲他人進入，進而認定被告
      丙○○應無使用系爭土地之權限，卻仍破壞、取下門鎖而
      強行進入系爭土地，而認其主觀上確有不法利益之意圖。
（三）綜上所述，本件依公訴人提出之證據，尚無從證明被告戊○○主觀上確明知共同被告丙○○並無使用系爭土地之權
      利，卻仍僱工在標示土地上施工整地之犯行。此外，復查
      無其他任何積極確切之事證足資證明被告戊○○確有公訴
      意旨所指之犯行，揆諸前揭判例意旨，其犯罪自屬不能證
      明，自應為被告戊○○無罪之諭知。
據上論斷，應依刑事訴訟法第299 條第1 項前段、第301 條第1
項，修正後刑法第2 條第1 項前段、行為時刑法第320 條第2 項
（罰金刑最低度依修正前刑法第33條第5 款）、修正前刑法第41
條第1 項前段，罰金罰鍰提高標準條例第1 條前段、修正前罰金
罰鍰提高標準條例第2 條，判決如主文。
中    華    民    國    95    年    8     月    1     日
                  刑事第十庭  審判長法  官    江德民
                                    法  官    柯姿佐
                                    法  官    蔡和憲
上正本證明與原本無異。
如不服本判決，應於送達後10日內，向本院提出上訴狀。
                                    書記官    常毓生
中    華    民    國    95    年    8     月    2     日
中華民國刑法第320條第2項：
意圖為自己或第三人不法之利益，而竊佔他人之不動產者，依前
項之規定處斷。


司法院資訊處製作；財團法人民間司法改革基金會備份。
